臺灣高等法院民事判決
109年度上字第570號
上  訴  人  楊美女
訴訟代理人  黃泓勝律師
被  上訴人  黃安達

            林煜貴
上列當事人間塗銷最高限額抵押權等事件，上訴人對於中華民國
109年3月6日臺灣臺北地方法院107年度訴字第4769號第一審判決
提起上訴，本院於109年9月29日言詞辯論終結，判決如下：
    主      文
上訴駁回。
第二審訴訟費用由上訴人負擔。
    事實及理由
壹、程序方面：
　　按確認法律關係之訴，非原告有即受確認判決之法律上利益
    者，不得提起之，民事訴訟法第247條第1項前段定有明文。
    所謂即受確認判決之法律上利益，係指因法律關係之存否不
    明確，致原告在私法上之地位有受侵害之危險，而此項危險
    得以對於被告之確認判決除去之者而言，縱其所求確認者為
    他人間之法律關係，亦非不得提起。查上訴人主張其所有如
    附表所示不動產（下稱系爭不動產）被設定擔保債權總金額
    為新臺幣（下同）400萬元之第二順位最高限額抵押權（下
    稱系爭抵押權），該抵押權擔保之債權是否存在尚有爭議，
    並致上訴人於法律上地位有不安之狀態存在，此危險得以確
    認判決除去，是上訴人提起本件確認訴訟，有即受確認判決
    之法律上利益。
貳、實體方面：
一、上訴人主張：伊於民國103年11月間借用被上訴人黃安達（
    下稱其名）名義購買系爭不動產，嗣經原法院以107年度重
    訴字第986號判決黃安達應將系爭不動產移轉予伊(下稱另案
    )。詎黃安達於上開訴訟繫屬中，謊報遺失系爭不動產權狀
    申領補發，先後於107年6月至10月間以系爭不動產為訴外人
    設定抵押權後塗銷，同年11月2日再以系爭不動產為被上訴
    人林煜貴（下稱其名，與黃安達合稱被上訴人）設定系爭抵
    押權。惟被上訴人間並無借貸關係，系爭抵押權為渠等通謀
    虛偽設定，依民法第87條第1項前段規定，應屬無效。而黃
    安達怠於請求林煜貴塗銷，伊代位黃安達行使。爰依民法第
    87條第1項前段、第242條、第767條規定，求為確認被上訴
    人間就系爭抵押權所擔保之債權不存在，及命林煜貴塗銷系
    爭抵押權登記之判決。
二、被上訴人答辯如下：
  ㈠林煜貴部分：黃安達欲以系爭不動產貸款500萬元，經伊與訴
    外人李育麒(下稱其名)評估該不動產價值，遂各出資150萬
    元，共同借予黃安達300萬元，並設定系爭抵押權，且李育
    麒已足額匯予黃安達300萬元，故伊與黃安達確有借貸關係
    存在。黃安達未告知借名登記事，亦未如期繳息，伊也是被
    害人等語。
  ㈡黃安達部分：上訴人之子即訴外人王銘章為伊老闆，因公司
    債務問題辦理系爭抵押權設定，伊與林煜貴不認識，向林煜
    貴、李育麒借款時，並無告知系爭不動產係借名登記。伊確
    有向林煜貴借款300萬元，並有去地政事務所辦理系爭抵押
    權登記。錢分二次匯到伊郵局之帳戶後，由訴外人溫金偉拿
    走等語，資為抗辯。
三、原審判決駁回上訴人之訴，上訴人提起上訴，聲明：
  ㈠原判決廢棄。
  ㈡確認被上訴人間就系爭抵押權所擔保之債權不存在。
  ㈢林煜貴應將系爭抵押權登記塗銷。
    被上訴人均於本院答辯聲明：上訴駁回。
四、上訴人主張被上訴人間之借貸關係及系爭抵押權設定行為均
    屬通謀虛偽意思表示，其得代位黃安達請求塗銷系爭抵押權
    登記；被上訴人則否認，並以前詞置辯。茲就兩造之爭點及
    本院之判斷，分述如下：
　㈠被上訴人間借款債權及系爭抵押權設定行為是否係為通謀虛
    偽意思表示而無效？
　⒈按表意人與相對人通謀而為虛偽意思表示者，其意思表示無
    效，民法第87條第1項定有明文。所謂通謀虛偽意思表示，
    係指表意人與相對人雙方互相故意為不符真意之表示而言，
    故相對人不僅須知表意人非真意，並須就表意人非真意之表
    示相與為非真意之合意，始為相當。且不得僅因契約當事人
    間有特殊親誼關係，或借款之交付不實，即謂該契約係通謀
    虛偽意思表示。次按當事人主張有利於己之事實者，就其事
    實有舉證之責任，民事訴訟法第277條前段定有明文。又第
    三人主張表意人與相對人通謀而為虛偽意思表示者，該第三
    人應負舉證之責（最高法院48年台上字第29號裁判意旨參照
    ）。是上訴人主張被上訴人間借貸關係之債權行為及系爭抵
    押權設定之物權行為，係通謀虛偽意思表示而無效，依前說
    明，應由上訴人負舉證之責。
　⒉經查，
　　①林煜貴與李育麒共同借予黃安達300萬元，委由李育麒於10
      7年11月1、2日各匯150萬元予黃安達等情，業據李育麒到
      庭結證明確（原審卷第122頁），並有匯款申請書、黃安
      達板橋新海郵局帳號00000000000000號帳戶交易清單明細
      可憑（原審卷第77、79、159頁），足以認定。而黃安達
      於107年11月1日、2日分次領取各150萬元，共計300萬元
      乙情，亦有黃安達簽立之郵政存簿儲金提款單2紙可稽（
      原審卷第185、187頁），是被上訴人間就借款金額300萬
      元及借款期間等必要之點彼此間意思表示已屬一致，且林
      煜貴並依約交付借款300萬元予黃安達受領，300萬元借貸
      契約即有效成立。準此，被上訴人稱渠等間確有借貸關係
      存在非通謀虛偽意思表示等節，堪以採信。
　　②上訴人雖主張被上訴人間為通謀虛偽意思表示云云。惟上
      開借款及設定系爭抵押權等節，業經證人李育麟、張麗敏
      到庭證實(本院卷第236至240、241至244頁)，而黃安達亦
      不否認有300萬元入其帳戶及設定系爭抵押權等節(本院卷
      第241頁)，核與林煜貴提出本票、委託尋求借款書、預扣
      借款利息及還款條件合約同意書、房屋無租賃合約與他人
      占用切結書、李育麒匯款300萬元予黃安達之匯款申請書
      、借款契約書、林煜貴與李育麒往來資金交易明細等書證
      相合（原審卷第69至81、127至129頁），益證系爭抵押權
      所擔保之債權存在。上訴人主張被上訴人間為通謀虛偽意
      思表示而無效，尚不足取。
　　③再查，系爭不動產原為上訴人借名登記於黃安達名下，業
      經另案於107年10月16日判決黃安達應移轉返還上訴人，
      有該判決在卷足稽（原審卷第15至19頁），而黃安達亦不
      爭執，堪以認定。李育麒係於同年11月1、2日各匯150萬
      元予黃安達，黃安達旋即於同日各提領現金150萬元等情
      ，業如前述，而黃安達於107年6月4日申請補發系爭不動
      產權狀，於同年11月2日設定系爭抵押權予林煜貴（原審
      卷第27至36、47至53頁、本院卷第105至141頁），堪認在
      另案判決確定前，黃安達即提領借款300萬元並設定抵押
      權，而黃安達未告知林煜貴上開另案事件，則林煜貴辯稱
      不知借名登記事，即非無稽。
　　④上訴人雖主張被上訴人並未提出借據，而上開文件均未將
      約定事項記載完整，且僅黃安達單方面簽署，本票上所載
      利息為年息20%、遲延利息（日息10/10000），與系爭抵
      押權登記為「無」之記載不同；委託尋求借款書，無利息
      及介紹費用之記載黃安達簽署之本票所載利息、遲延利息
      均與系爭抵押權登記不同；則被上訴人間是否有借款、設
      定系爭抵押權之合意，顯有疑義。又匯款者為李育麒，林
      煜貴恐僅係李育麒之人頭用以假造被上訴人間之借款金流
      ，實際上根本沒有借款與黃安達，系爭不動產之第一順位
      最高限額抵押權擔保債權總金額高達2,340萬元，系爭抵
      押權恐無分文受償，是被上訴人間並無系爭抵押權所擔保
      之債權存在云云。惟查，借貸為要物契約並非要式契約，
      與有無借據無關，而本票、委託尋求借款書、預扣借款利
      息及還款條件合約同意書、房屋無租賃合約與他人占用切
      結書、借款契約書等文件均為黃安達親自簽名，業據黃安
      達自承在卷（原審卷第236頁），且黃安達簽立本票金額
      為300萬元，委託尋求借款書上記載金額300萬元、資金借
      款期間3個月至12個月，預扣借款利息及還款條件合約同
      意書上記載借款金額300萬元、借款期間為107年11月1日
      起至108年4月30日止，借款契約書記載借款金額300萬元
      、借款日期107年11月1日至108年4月30日，就借貸金額及
      借貸期間之記載均屬一致，是縱上開文件內容就利息、費
      用之約定有所疏漏，尚難遽認上開文件虛偽不實，進而推
      論被上訴人間未達成借款、設定系爭抵押權之合意。
　　⑤上訴人另主張系爭抵押權恐無法受償，李育麒於抵押權設
      定前即先匯款156萬2,500元予林煜貴，於林煜貴尚未匯款
      委託李育麒給付黃安達借款前，即於系爭抵押權設定前給
      付黃安達一半借款150萬元，李育麒、林煜貴借款前未先
      預扣利息、林煜貴僅交付138萬7,515元予李育麒等情，認
      林煜貴僅為人頭、被上訴人間之匯款係為假造有借款之金
      流云云，然此為林煜貴與李育麒間個人理財之風險承擔及
      資金調度方式，難謂有違常情之處，該等金流係渠等之內
      部資金調度，與被上訴人間有無借貸關係殊非一事，是以
      林煜貴與李育麒金流細節，即認係所謂人頭帳戶，或被上
      訴人無借貸關係，不免速斷。且上訴人亦不能證明李育麒
      、林煜貴交付黃安達借款之資金流程中有無回流資金或其
      他借款假象，何況確有300萬元入黃安達帳戶並提領如前
      述，則上訴人上開各質疑，均屬臆測，尚難憑採。又系爭
      不動產已設定擔保債權總金額2,340萬元之第1順位最高限
      額抵押權，惟依林煜貴提出國泰人壽107年房貸繳息對帳
      單所示（原審卷第303頁），前揭第1順位抵押權擔保之債
      權至107年8月20日止，本金餘額為1,722萬370元，則上訴
      人空言主張系爭抵押權無法受償云云，未舉證以實其說，
      亦無足採。
　　⑥上訴人另稱黃安達於原審稱遭溫金偉等人毆打而被逼去借
      錢，頭部縫7針、手部縫2針等語，以其傷勢嚴重，林煜貴
      或李育麒豈會無法察覺黃安達遭脅迫而借款，且本件之前
      尚有3次設定抵押權，顯然該3次抵押人不能配合交付款項
      才有系爭抵押權之設定云云，並提出黃安達有傷之相片為
      證(本院卷第209頁)。惟黃安達被打或被脅迫，係其與訴
      外人溫金偉等間之糾葛，與林煜貴無涉，業經黃安達陳明
      在卷(本院卷第214至215頁)，而上訴人亦未舉證林煜貴與
      溫金偉等有何關係，逕以黃安達之受傷即臆測林煜貴、李
      育麒共同所為或對黃安達脅迫，洵屬無據。至於系爭抵押
      權設定前有多次之抵押權設定與塗銷事，為何足以認定系
      爭抵押權為通謀虛偽無效，上訴人未舉證以實其說，無以
      憑取。
　　⑦依前述，系爭抵押權擔保之300萬元債權係屬有效成立，黃
      安達迄未清償借款本息，系爭抵押權擔保之借款債權並未
      消滅，系爭抵押權仍屬存在，是上訴人代位請求確認系爭
      抵押權擔保債權不存在，於法即屬無據。
　㈡上訴人得否請求被上訴人塗銷系爭抵押權？
　  系爭抵押權所擔保之債權存在，業如前述，而上訴人未舉證
    系爭抵押權通謀虛偽意思表示而無效。其代位請求林煜貴塗
    銷該登記，並不足採。
五、綜上所述，上訴人依民法第242條及第767條之規定，請求  
    確認被上訴人間就系爭抵押權所擔保之債權不存在，及林煜
    貴應將系爭抵押權登記塗銷，核無理由，不應准許。從而原
    審所為上訴人敗訴之判決，並無不合。上訴論旨指摘原判決
    不當，求予廢棄改判，為無理由，應駁回其上訴。
六、本件事證已臻明確，兩造其餘之攻擊或防禦方法及所用之證
    據，經本院斟酌後，認為均不足以影響本判決之結果，爰不
    逐一論列，附此敘明。
七、據上論結，本件上訴為無理由，依民事訴訟法第449條第1項
    、78條，判決如主文。　　
中　　華　　民　　國　　109 　年　　10　　月　　27　　日
                  民事第二十庭  
                      審判長法  官  周祖民
                            法  官  鄭威莉
                            法  官  馬傲霜

附表：
編  號 土         地         坐        落     地  目 面   積  權    利   範    圍  縣  市 鄉鎮市區 段 小段 地號  平方公尺  1 臺北市 信義區 永吉 四 132 建 4303 7000分之52 

編    號   建號  基  地  坐  落 ---------------- 建  物  門  牌 建築式樣主要建築材料及房屋層數 建物面積（平方公尺）  權利  範圍     樓層面積  合    計 附屬建物主要建築材料及用途  1 臺北市○○區○○段○○段000○號 臺北市○○區○○段○○段000地號 ---------------- 臺北市○○區○○○路○段000巷0弄00號4樓 5層樓鋼筋混凝土造 4層 合計：90.97 陽台： 10.97 全部  備考 共有部分：永吉段四小段921建號，面積3486.53平方公尺，權利範圍7000分之52     

正本係照原本作成。
如不服本判決，應於收受送達後20日內向本院提出上訴書狀，其
未表明上訴理由者，應於提出上訴後20日內向本院補提理由書狀
（均須按他造當事人之人數附繕本）上訴時應提出委任律師或具
有律師資格之人之委任狀；委任有律師資格者，另應附具律師資
格證書及釋明委任人與受任人有民事訴訟法第466條之1第1項但
書或第2項（詳附註）所定關係之釋明文書影本。如委任律師提
起上訴者，應一併繳納上訴審裁判費。
中　　華　　民　　國　　109 　年　　10　　月　　27　　日
　　　　　　　　　　　　　
　　　　　　　　　　　　　  書記官  劉文珠
附註：
民事訴訟法第466條之1（第1項、第2項）：
對於第二審判決上訴，上訴人應委任律師為訴訟代理人。但上訴
人或其法定代理人具有律師資格者，不在此限。
上訴人之配偶、三親等內之血親、二親等內之姻親，或上訴人為
法人、中央或地方機關時，其所屬專任人員具有律師資格並經法
院認為適當者，亦得為第三審訴訟代理人。